【裁判字號】    96,重訴,161
【裁判日期】    981230
【裁判案由】    損害賠償
【裁判全文】
臺灣高雄地方法院民事判決             96年度重訴字第161號
原      告  中央存款保險股份有限公司
法定代理人  甲○○
訴訟代理人  吳小燕律師
            許登科律師
複代理人    顏宮妙律師
被      告  戊○○
            丁○○
            己○○
            丙○○
上四人共同
訴訟代理人  江雍正律師
            吳晉賢律師
被      告  乙○○
上列當事人間請求損害賠償事件，本院於民國98年12月16日言詞
辯論終結，判決如下：
    主  文
原告之訴及假執行之聲請均駁回。
訴訟費用由原告負擔。
    事實及理由
壹、程序方面：
一、原告之法定代理人原為陳戰勝，已於民國97年1 月17日變更
    為甲○○，甲○○並已具狀聲明承受訴訟，於法核無不合，
    自應准許。
二、按訴狀送達後，原告不得將原訴變更或追加他訴，但請求之
    基礎事實同一者，不在此限，民事訴訟法第255 條第1 項第
    2 款定有明文。原告起訴時係聲明請求被告連帶給付行政院
    金融重建基金新台幣（下同）225,036,939 元，及自起訴狀
    繕本送達之翌日起至清償日止，按年息5%計算之利息，並由
    原告代為受領，復於本院審理中追加先位聲明請求被告連帶
    給付原告225,036,939 元，及自98年1 月7 日民事準備書(二)
    狀繕本送達之翌日起至清償日止，按年息5%計算之利息，將
    上開原請求部分改列備位聲明，嗣於98年12月10日再變更聲
    明請求被告連帶給付原告225,036,939 元，及自98年12月10
    日民事準備書(五)狀繕本送達之翌日起至清償日止，按年息5%
    計算之利息，核與上開條文規定相符，應予准許。
三、被告乙○○經合法通知，無正當理由未於言詞辯論期日到場
    ，核無民事訴訟法第386 條各款所列情形，爰依原告之聲請
    ，由其一造辯論而為判決。
貳、實體部分：
一、原告主張：被告戊○○為前高雄區中小企業銀行一心分行（
    下稱高雄企銀一心分行）前經理，被告丁○○為該行前副理
    ，被告己○○為該行前貸放課長，被告丙○○則為該行前辦
    事員。被告乙○○於83年7 月間成立一陽建設股份有限公司
    （下稱一陽公司）並擔任該公司之董事長，一陽公司為資金
    周轉及返還乙○○個人向高雄市第二信用合作社（下稱高市
    第二信合社）1 億元之擔保借款，於84年9 月間，以乙○○
    向高市第二信合社申貸借款1 億元而設定抵押權之如附表一
    所示土地（下稱系爭土地）為擔保品，藉興建「富貴新城」
    144 戶4 樓雙車庫別墅名義，向高雄企銀一心分行申請以發
    行商業本票方式辦理1 年期擔保保證，申貸15,000萬元（下
    稱本件初貸案）。詎丙○○於辦理上開貸款案鑑價時，未依
    當時高雄企銀擔保品處理要點第4 條規定實際訪價及檢附訪
    價記錄或其他參考資料佐證，即以每平方公尺30,250元核算
    上開擔保品價值為16,000萬元，戊○○、丁○○、己○○亦
    未查知丙○○估價方式之錯誤，且其等均明知乙○○將以本
    件貸款清償其個人向高市第二信合社之擔保借款，竟仍核准
    一陽公司所發行之15,000萬元商業本票保證，且未依常務董
    事會決議於設定第1 順位抵押權後始准予動支貸款，而貸放
    15,000萬元與一陽公司。又戊○○、丁○○、己○○、丙○○明知乙○○必將核貸款項用以清償他行債務始得辦理第1
    順位抵押權，仍與乙○○合謀，讓一陽公司動支初貸款項後
    始辦理抵押權設定，而使乙○○於84年9 月4 日上開貸款經
    核准動用後，旋將其中1 億元用以清償高市第二信合社之貸
    款，致高雄企銀陷於錯誤放貸而受有損害。再一陽公司於85
    年9 月間就本件初貸案申請續約，戊○○、丁○○、己○○
    、丙○○明知「富貴新成」別墅興建計畫已停止，且一陽公
    司迄未有營運收入，仍未依財政部85年2 月8 日台財融字第
    85504326號函及常務董事會之決議予以重新訪價鑑價或經鑑
    價公司重估，以擔保品價值為16,000萬元而核准續約（下稱
    本件續貸案）。嗣因一陽公司無力償還系爭借款本息，經高
    雄企銀行聲請法院拍賣擔保品，僅獲受償21,347,718元，而
    有225,036,939 元未獲清償。高雄企銀於91年1 月間經財政
    部指定由原告接管，原告於93年6 月3 日將高雄企銀除信託
    業務及不良債權以外之全部營業、資產、負債出售與玉山商
    業銀行股份有限公司（下稱玉山銀行），並以行政院金融重
    建基金（下稱金融重建基金）賠付玉山銀行高雄企銀資產、
    負債差額130 億餘元，戊○○、丁○○、己○○、丙○○於
    為高企銀行處理徵信及貸放業務時，就其等業務之處理有違
    反高企銀行擔保品處理要點及常務董事會決議情事，應對高
    企銀行負僱傭、委任契約之債務不履行責任及侵權行為責任
    ；乙○○與戊○○、丁○○、己○○、丙○○合謀，使高雄
    企銀陷於錯誤而貸款，自應與戊○○、丁○○、己○○、丙○○對高雄企銀負共同侵權行為之損害賠償責任；而高雄企
    銀因被告5 人上開行為受有損失225,036,939 元，爰依行政
    院金融重建基金設置及管理條例第17條，及就戊○○、丁○○、己○○、丙○○部分依民法第184 條第1 項、第185 條
    及第528 條、第544 條、第482 條之規定以擇一之方式，另
    就乙○○以民法第184 條第1 項、第185 條之規定，聲明請
    求被告連帶給付原告225,036,939 元，及自98年12月10日民
    事準備書(五)狀繕本送達之翌日起至清償日止，按年息5%計算
    之利息，且陳明請准宣告假執行。
二、被告之答辯：
  (一)戊○○、丁○○、己○○、丙○○則以：其等於84年6 月間
    受理本件初貸案後，即依高雄企銀貸款相關規定辦理訪價，
    並製作不動產抵押權設定估價核算表，將之與乙○○提供之
    系爭土地買賣契約書、當地電信局土地招標報價表一併送往
    高雄企銀總行審核，且土地公告現值往往遠低於時價，高雄
    企銀擔保品處理要點亦無時價認定不得超過公告現值倍數上
    限之規定，其等依專業知識及訪價結果認定土地時價，並無
    違背職務情事。又一陽公司初貸案金額高達15,000萬元，須
    提報總行審核，經總行承辦人員、審核科長、副經理、經理
    、副總經理、總經理、副董事長、董事長核定後，再提報常
    務董事會核准始得核貸，其等並無逕行核貸之權。再者，系
    爭土地原已設定第一順位抵押權與高市第二信合社，為使高
    雄企銀取得第一順位抵押權以擔保債權之實現，乙○○於取
    得高雄企銀貸款後，必先用以清償對高市第二信合社之債務
    ，以塗銷高市第二信合社之抵押權，此為一般銀行所慣行，
    亦為高雄企銀總行函文明文所許，況高雄總行於知悉上情後
    ，僅表示「目前繳款情形正常，並補提營運計畫及償還計畫
    書。宜列入追蹤，適時掌握償債能力。」，自不得以此認定
    其等有違背職務之行為。一陽公司於85年9 月間申請續貸時
    ，所提出之營運及償還計畫書中雖載明「富貴新城」別墅興
    建計畫因市場因素暫為終止，然亦說明一陽公司尚有位在臺
    南縣麻豆鎮已完工銷售中之別墅案、臺南市○○○段重劃區
    已完工銷售中之「富裕家園」案、鳳山市結構體已完成之「
    我心深處」案，其等實地訪查上開建案確有建築、使用執照
    ，一陽公司財務健全亦經會計師財務簽證核可，顯見一陽公
    司當時並無未有營業收入而影響高雄企銀債權保證情事。再
    者，本件續貸案授信金額仍為15,000萬元，仍須報准高雄企
    銀總行各級主管及常務董事會核可始得放款，其等並無核准
    權限，況此非新貸案，高雄企銀董事長於85年10月8 日已批
    示「准照單位意見辦理，為屆期時擔保品應經鑑價公司重估
    並補提常董會備查」，高雄企銀85年10月19日董事會決議亦
    稱「准照單位意見辦理」，其等實係依高雄企銀總行批覆書
    辦理續約，並無違法之處。其等就委任、僱傭債務之履行已
    善盡善良管理人之注意義務，且並無故意或過失侵害原告權
    利之行為，一陽公司事後無法清償借款債務，係整體經濟環
    境惡化等因素使然，其等自無庸對原告負損害賠償責任。縱
    認其等所為構成侵權行為，惟系爭土地已於91年5 月31日全
    部拍定，高雄企銀於是日即知悉受有損害，原告遲至96年4
    月23日提起本件訴訟，侵權行為請求權已罹於時效；況財政
    部於92年6 月間將高市企銀全部不良債權標售，回收率高達
    37.9% ，91年間經法院強制執行受償額則不及全部債權之9%
    ，如高雄企銀不急於聲請強制執行，當不致受有如此鉅額損
    失，此因決策錯誤急於取款而無法交由財政部一併標售間之
    差額，自不應由被告負擔等語，資為抗辯。其等答辯聲明：
    原告之訴及假執行之聲請均駁回，如受不利判決願供擔保請
    准宣告免為假執行。
  (二)乙○○則以：乙○○並未對高雄企銀為任何侵權行為，縱認
    有侵權行為，侵權行為時間點為85年間，原告迄至96年間始
    提起本件訴訟，請求權已罹於時效，答辯聲明：原告之訴及
    假執行之聲請均駁回，如受不利判決願供擔保請准宣告免為
    假執行。
三、兩造不爭執及爭執事項：
  (一)不爭執事項：
    1.戊○○、丁○○、己○○及丙○○於本件初貸案及續貸案
      期間，均係任職於高雄企銀一心分行，分別擔任經理、副
      理、放貸課長、辦事員。
    2.乙○○於83年7 月間，成立一陽公司並擔任該公司董事長
      ，於84年9 月間，該公司尚無營業收入，一陽公司為資金
      週轉及返還乙○○個人向高市第二信合社1 億元之擔保借
      款，以曾向高市第二信合作社申貸上開借款1 億元而設定
      抵押權之如附表一所示土地作為擔保品，以興建案名為「
      富貴新城」計144 戶4 樓雙車庫別墅名義，向高雄企銀一
      心分行申請以發行商業本票方式辦理一年期擔保保證，申
      貸15,000萬元（即本件初貸案）。
    3.戊○○、丁○○、己○○及丙○○於辦理本件初貸案時，
      附表一編號1 至12所示土地之公告現值為每平方公尺1,20
      0 元、附表一編號13所示土地之公告現值為每平方公尺2,
      800 元，其等以每平方公尺30,250元核算附表一所示土地
      總值為16,000萬元，並以貸款金額超越權限範圍為由呈請
      總行審查部、總經理、董事長、常務董事會核示，經常務
      董事會核示「放款值15,000萬元內，准照單位意見辦理。
      擔保標的與本行第一順位抵押權18,000萬元，並徵得建築
      線及連保人楊茂生繳清欠稅後，始准動支。按建築融資辦
      法控管。」，而核准一陽公司所發行之15,000萬元商業本
      票保證，貸款15,000萬元與一陽公司。
    4.於84年9 月4 日一陽公司初貸案之貸款經核准動用後，該
      筆貸款中之1 億元經轉帳至乙○○高市第二信合社，用以
      償還乙○○先前之貸款。
    5.一陽公司於85年9 月間就上開初貸案申請續約時（即本件
      續貸案），戊○○、丁○○、己○○及丙○○，依照原擔
      保品（地號自附表一所示13筆調整為如附表二所示8 筆）
      初貸當時估定之價值，報請總行核示，經常務董事會決議
      ：「本案於85年10月8 日董事長依第5 屆第33次常董會決
      議，遇有業務之需要，授權董事長批示：『准照單位意見
      辦理，惟屆期時擔保品，應經鑑價公司重估並補提常董會
      備查』准予備查。擔保品屆期時，應經鑑價公司重估。」
      。
    6.戊○○、丁○○、己○○及丙○○於知悉常務董事會所為
      之上開決議後，並未就擔保品重新訪價鑑價或委請鑑價公
      司進行重估，即就本件續貸案辦理續約事宜。
    7.因一陽公司嗣後無力償還上開借款本息，高雄企銀行乃聲
      請臺灣臺南地方法院拍賣擔保品，該擔保品經該法院委託
      鑑定所得總值為39,933,000元，嗣於92年4 月23日以25,7
      18,000元之價額拍定，上開拍定金額扣除3,307,536 元土
      地增值稅及1,062,746 元執行費後，高雄企銀之上開借款
      債權（15,000萬元本金、81,127,397利息、15,257,260元
      違約金，合計246,384,657 元），僅收回21,347,718元，
      計有225,036,939 元未獲清償。
  (二)爭執事項：
    1.本件原告起訴請求之損害賠償請求權，是否屬於玉山商業
      銀行所概括承受之全部營業、資產及負債之範圍，而屬金
      融重建基金賠付玉山商業銀行之範圍？
    2.戊○○、丁○○、己○○及丙○○於辦理本件初貸案時，
      其徵信及鑑估作業，有無違反相關規定或過失之處，而應
      對高雄企銀一心分行負委任或僱傭契約之損害賠償責任或
      侵權行為損害賠償責任？
    3.戊○○、丁○○、己○○及丙○○於辦理本件續貸案時，
      其徵信及鑑估作業，有無違反相關規定或過失之處，而應
      對高雄企銀一心分行負委任或僱傭契約之損害賠償責任或
      侵權行為損害賠償責任？
    4.乙○○是否有與戊○○、丁○○、己○○及丙○○合意，
      以不正當方法使高雄企銀一心分行陷於錯誤而放貸，致生
      損害於高雄企銀一心分行，而應與戊○○、丁○○、己○○、丙○○連帶負侵權行為損害賠償責任？
    5.原告之第2 至4 項之侵權行為損害賠償請求權是否已罹於
      時效？
    6.如戊○○、丁○○、己○○、丙○○、乙○○應負損害賠
      償責任，原告得請求賠償之範圍為何？
四、本件原告起訴請求之損害賠償請求權，是否屬於玉山商業銀
    行所概括承受之全部營業、資產及負債之範圍，而屬重建基
    金賠付玉山商業銀行之範圍部分：
  (一)高雄企銀於90年9 月底累積虧損已達449,300 萬餘元，財務
    狀況顯著惡化，有不能支付債務並損及存款人利益之虞，財
    政部乃依銀行法第62條、第62條之2 暨金融機構監管接管辦
    法等規定，指定原告為接管人，並停止高雄企銀股東會、董
    事及監察人職權，相關職權改由接管人即原告行使，原告於
    93年6 月3 日與玉山銀行訂立概括讓與承受暨賠付合約，由
    玉山銀行自93年9 月4 日起承受高雄企銀之營業、資產及負
    債，金融重建基金並委託原告於93年9 月6日 賠付玉山銀行
    9,357,600,000 元，另於93年11月3 日賠付玉山銀行4,071,
    364,640 元等情，為兩造所不爭執，並有財政部91年1 月28
    日台財融(四)字第0914000014號函、行政院金融監督管理委員
    會93年8 月26日金管銀(六)字第0936000422號函、原告93年9
    月1 日存保業字第930021418 號函、原告93年10月27日存保
    業字第930021579 號函及原告與玉山銀行訂立之概括讓與承
    受暨賠付合約附卷可稽（本院卷一第25至30頁、第164 至18
    2 頁），堪信為真實。
  (二)原告主張系爭一陽公司借款屬原告依上開概括讓與承受暨賠
    付合約，代重建基金賠付玉山銀行之範圍之情，業據提出高
    雄企銀執行協議程序報告為證（本院卷二第91至128 頁），
    然為被告所否認。經查，系爭一陽公司借款已於87年4 月間
    轉為催收款，嗣後並轉為呆帳一節，為兩造所不爭執，並有
    高雄企銀一心分行93年3 月1 日93高銀一心字第37號函暨應
    收保證到期墊付放款帳卡、委託轉帳放款帳卡、呆帳放款帳
    卡、訴訟及催討經過情形資料、臺灣臺南地方法院民事執行
    處強制執行金額計算書分配表附於本院95年度金重訴字第4
    號刑事案件卷內可稽（見該刑案卷法務部調查局南部地區機
    動工作組調查卷第318 至329 頁），足認於原告與玉山銀行
    訂立上開概括讓與承受暨賠付合約前，系爭一陽公司借款已
    轉為呆帳無訛。又據證人即為上開高雄企銀執行協議程序報
    告之會計師庚○○到庭證稱：「於處理標售案件時，會將銀
    行分為好的銀行、壞的銀行，壞的銀行部分會標售出去，而
    好的部分會留下來。本件就我的印象，信託及其他比較好的
    部分中央存保保留下來，其他部分就標售出去。」、「因為
    呆帳是屬於已經打掉的帳款，不會顯示於資產負債表上，銀
    行若有一筆放款，於報表上就會有一筆放款債權，若已經收
    不回來，會先轉為催收款，再依主管機關規定的呆帳提列辦
    法提列必要的呆帳，之後轉銷時就把放款打銷，已經打銷的
    的放款就不會顯示於資產負債表上。」、「本件一陽公司的
    放款已經列為呆帳，並沒有出現在報表的放款科目上。」、
    「（問：轉為呆帳之部分不會顯示於資產負債表上，是否表
    示此筆呆帳已經不見了？）系爭報告7-5 頁累積虧損項目，
    打銷的呆帳就跑到累積虧損內」、「（問：一陽公司之放款
    並沒有列載於資產負債表的左半部，是否會列入累積虧損部
    分？）會的。」、「（問：一陽公司放款既然有可能列為累
    積虧損，何以之前陳述不在本件執行程序查核範圍？）查核
    報告內，止會查核資產、負債部分，不會去查核累積虧損，
    只要資產減去負債就會得出股東權益，股本以外的就列為累
    積虧損。」、「（問：本件賠付範圍是如何計算？）就我印
    象，系爭資產負債表7-5 頁上累積虧損175 億餘元，中央存
    保可能賠付的金額會比這個金額低，中央存保跟買主會以此
    金額協商實際上要賠付的金額。」、「（問：本件金融重建
    基金賠付範圍是否包含一陽公司的放款？）應該是有，因為
    不好的資產是一併標售出去的。」等語（本院卷二第187 至
    191 頁），堪認系爭一陽公司借款確屬原告讓售與玉山銀行
    之高雄企銀資產負債之一部分，且業以重建基金賠付此部分
    之差額。是以，原告主張系爭一陽公司借款屬重建基金賠付
    玉山商業銀行之範圍等語，堪予採信，被告上開抗辯洵不足
    採。
五、原告對被告之侵權行為損害賠償請求權是否已罹於時效部分
    ：
    按因侵權行為所生之損害賠償請求權，自請求權人知有損害
    及賠償義務人時起，2 年間不行使而消滅；自有侵權行為時
    起，逾10年者亦同。民法第197 條第1 項訂有明文。經查，
    本件原告所主張被告為侵權行為之時點為84、85年間，而原
    告係於96年4 月23日始提起本件訴訟，有起訴狀在卷可按，
    則原告之侵權行為請求權顯已罹於10年之期間，是戊○○、
    丁○○、己○○、丙○○及乙○○抗辯原告之侵權行為請求
    權部分已罹於時效等語，即屬有據。
六、戊○○、丁○○、己○○及丙○○於辦理本件初貸案時，其
    徵信及鑑估作業，有無違反相關規定或過失之處，而應對高
    雄企銀一心分行負委任或僱傭契約之損害賠償責任部分：
  (一)原告主張戊○○、丁○○、己○○及丙○○於辦理本件初貸
    案時，未依規定進行訪價，且明知一陽公司之借款將用以清
    償乙○○個人向高市第二信合社之擔保借款，與所提借款用
    途及償還計畫書之記載不同，卻未揭露此資訊，更違背高雄
    企銀常務董事會於設定第一順位抵押權後始准予動支貸款之
    決議，於辦畢第1 順位抵押權前即准一陽公司動支該筆貸款
    ，就委任或僱傭債務之履行顯有過失等情，為被告所否認，
    並以確有實地進行訪價，且其等所為符合高雄企銀內部函文
    規定，並無違背常務董事會決議情事等語，資為抗辯。
  (二)經查，依高雄企銀84年間所適用之擔保品處理要點第4 條擔
    保品之估價及放款值核估標準規定，土地以時價減應計土地
    增值稅後餘額乘以放款率（最高90% ）得出放款值，以此方
    式估價時，時價應舉出同地段最近交易實例認定之，若無法
    確定時價時得以公告現值扣除應計土地增值稅（或乘以放款
    率）為放款值，有高雄企銀擔保品處理辦法附卷可稽（本院
    卷一第112 頁），即高雄企銀就作為擔保品之土地之估價係
    以土地時價為估價原則，於無法確定時始以公告現值認定之
    。而依戊○○、丁○○、己○○及丙○○提出之高雄企銀不
    動產抵押權設定估價核算表、附表一編號12、13土地於83年
    4 月25日之不動產買賣合約書、交通部新營電信局公告（本
    院卷一第132 至134 頁）及本院95年度金重訴字第4 號刑事
    案件卷中一陽公司貸款卷內之現場勘查相片、84年7 月20日
    及84年8 月14日徵信報告、高雄市票據交換所支票存款戶票
    據徵信開戶查詢簡覆表、財團法人金融聯合徵信中心個人授
    信戶資訊、個人逾期催收呆帳、票據退票及拒絕往來資訊、
    信用卡基本資訊、高雄市政府地政處鹽埕地政事務所土地登
    記跨所謄本個人全部、高雄市政府地政處三民區地政事務所
    建物登記跨所謄本建號全部、高雄市政府地政處鹽埕地政事
    務所建物登記跨所謄本個人全部、高雄市政府地政處三民區
    地政事務所土地登記謄本地號全部、一陽建設公司之公司章
    程、股東名冊、高雄市政府建設局證明書、股東、董監事決
    議紀錄、借款用途及償還計劃書、土地投資興建償還計畫、
    財務報表查核報告書、高億建設公司之經濟部公司執照、高
    億建設公司80、81、83年營利事業所得稅申報資料等內容，
    顯示丙○○於一陽公司提出本件初貸案申請後，已就附表一
    所示擔保品、乙○○、其妻陳秀珍、楊茂生名下土地及建物
    函查相關登記資料，且前往附表一所示擔保品所在地進行勘
    查，另向高雄市票據交換所及財團法人金融聯合徵信中心查
    詢一陽公司、乙○○、楊茂生及林麗珠之票信情形，並審核
    乙○○提出之土地買賣合約、交通部新營電信局公告、一陽
    公司之章程、股東名冊、借款用途及償還計畫書、財務報表
    查核報告書等，進而製作徵信報告表，逐層轉呈高雄企銀一
    心分行課長、副襄理、經理核示，是以，丙○○於承辦本件
    初貸貸款案時確有就乙○○、陳秀珍、林麗珠、楊茂生、一
    陽公司等相關人員之資力、債信進行徵信，且至現場進行勘
    查一節，堪予認定。則丙○○依上開資料及現場勘查結果核
    估本件擔保品之時價，戊○○、丁○○、己○○依丙○○製
    作之徵信報告暨所附徵信資料、勘查報告等予以認可，並無
    違背上開高雄企銀擔保品處理要點第4 條擔保品之估價及放
    款值核估標準規定之處。況且，本件初貸案乃一陽公司申請
    高雄企銀發行商業本票方式辦理16,000萬元1 年期擔保保證
    業務，有高雄企銀超過授權限額審議申請書附卷可稽（本院
    卷二第26頁），依高雄企銀業務手冊授信編之授權融資額度
    表及高雄企銀分層負責明細表之規定（本院卷一第136 至13
    8 頁），此初貸案之核定權為高雄企銀總行之常務董事會，
    戊○○、丁○○、己○○及丙○○抗辯其等對初貸案並無決
    定權限，尚須提報總行相關人員審核，經常務董事會核准後
    始得核貸等語，堪予採信。而本件初貸案經高雄企銀一心分
    行轉呈總行後，審查部之審查意見為：「……4.本案端賴擔
    保品（本件基地）提供擔保位於臺南六甲，為特定農業區甲
    種建築用地共計約4,360 坪，附近居家尚稀，單位鑑估每坪
    10萬元（為公告現值25.2倍），放款值每坪貸放3.67萬元，
    經推估應在4-7 萬元/ 坪為適當，據此則放款值約佔其均價
    （5.5 萬元/ 坪）的67% 。」，有被告提出之高雄企銀84年
    6 月21日超過授權限額審議申請書附卷可稽（本院卷二第26
    頁），則由上開審查部人員於評估一心分行提供之初貸案全
    部資料後，認為本件初貸案放款值雖佔均價67% ，惟考量擔
    保品價值及其他情事，仍得予核准貸款之情觀之，顯見戊○○、丁○○、己○○及丙○○就本件初貸案擔保品所為之核
    估，尚無違反高雄企銀規定情事。是以，原告主張戊○○、
    丁○○、己○○及丙○○就擔保品之核估有違反高雄企銀相
    關規定云云，尚屬無據，不足採信。
  (三)另查，高雄企銀常務董事會於84年8 月16日第6 屆第14次會
    議，就本件初貸案決議：「1.放款值15,000萬元內，准照單
    位意見辦理。2.擔保標的予本行設定第1 順位抵押權18,000
    萬元，並徵得建築線及連保人楊茂生繳清欠稅後，始准動支
    。3.按建築融資辦法辦理及控管。」，為兩造所不爭執，並
    有高雄企銀超過授權限額審議申請書（本院卷二第26頁）及
    該次常務董事會議議事錄附於本院95年度金重訴字第4 號刑
    事案件卷內可稽（見該刑案卷法務部調查局南部地區機動工
    作組調查卷第98頁），堪認屬實。又一陽公司係以興建案名
    為「富貴新城」計144 戶4 樓雙車庫別墅需資金為由，申請
    本件初貸案，於84年9 月4 日此筆貸款經核准動用後，貸款
    中之1 億元經轉帳至乙○○高市第二信合社，用以償還乙○○對高市第二信合社之擔保貸款等情，為兩造所不爭執，亦
    堪信為真實，是原告主張本件初貸案款項流向與貸款目的有
    顯不相符情形，堪予採信。惟於一陽公司提出本件初貸案申
    請時，附表一所示土地上已設定有高市第二信合社之12,000
    萬元第1 順位抵押權，為兩造所不爭執，並有土地登記謄本
    附於本院95年度金重訴字第4 號刑事案件卷中一陽公司貸款
    卷內可稽，則高雄企銀常務董事會就本件初貸案為決議前，
    即已可自本件初貸案之徵信報告、土地登記謄本、乙○○等
    人之債信等資料內查知附表一所示土地已設定第1 順位抵押
    權情事，猶基此作成「放款值15,000萬元，擔保標的予本行
    設定第1 順位抵押權18,000萬元，並徵得建築線及連保人楊
    茂生繳清欠稅後，始准動支。」之決議，顯已預見高雄企銀
    一心分行人員欲依此決議就附表一所示土地取得第1 順位抵
    押權時，必先清償乙○○對高市第二信合社之貸款以塗銷該
    抵押權，始能由高雄企銀取得第1 順位抵押權人之地位。且
    高雄企銀曾於83年8 月29日以83高銀總審查字第3323號函，
    針對「關於優良客戶申貸手續完成，是否可以先貸由本行職
    員會同客戶前往原貸行庫辦理先順位抵押權塗銷」一節，函
    示：「當營業單位為業務需要，經審視實際狀況，除法令限
    制外，認為債權確保無虞，要替借戶代償他行庫相對債務者
    ，尚無不可。惟鑑於代償過程中可能被他債權人聲請查封等
    意外，致銀行債權不保，故並不鼓勵辦理。」（本院卷一第
    139 頁），則戊○○、丁○○、己○○及丙○○於常務董事
    會核准本件初貸案後，同意一陽公司動用其中之1 億元先行
    清償乙○○對高市第二信合社之擔保貸款，自非高雄企銀所
    禁止之行為。縱然此與一陽公司申請貸款目的不符，惟高雄
    企銀常務董事會於為准予核貸之決議時，既已預見須以此方
    式始能取得第1 順位抵押權，且高雄企銀確實因此取得最高
    限額18,000萬元、權利期間自84年8 月19日起至114 年8 月
    19日止之第1 順位抵押權一節，有他項權利證明書、抵押權
    設定登記資料及設定契約書等附於本院95年度金重訴字第4
    號刑事案件卷內可稽（見該刑案卷法務部調查局南部地區機
    動工作組調查卷第115 至118 頁、第187 至197 頁），此設
    定實有助益於高雄企銀之債權之實質保障，戊○○、丁○○
    、己○○及丙○○於此情形下依上開函示准予動支清償乙○○之其他貸款，尚難認其等就委任或僱傭債務之履行有何未
    善盡義務之情事。是以，原告主張戊○○、丁○○、己○○
    及丙○○隱匿本件初貸案款項實際上之用途且違背常務董事
    會決議，應負債務不履行責任云云，洵屬無據。
七、戊○○、丁○○、己○○及丙○○於辦理續貸案時，其徵信
    及鑑估作業，有無違反相關規定或過失之處，而應對高雄企
    銀一心分行負委任或僱傭契約之損害賠償責任部分：
  (一)原告主張戊○○、丁○○、己○○、丙○○於辦理本件續貸
    案時，明知「富貴新成」別墅興建計畫已停止及一陽公司迄
    未有營運收入，仍未依財政部85年2 月8 日台財融字第8550
    4326號函及常務董事會之決議予以重新訪價鑑價或經鑑價公
    司重估，就委任或僱傭債務之履行顯有過失等情，為被告所
    否認，並以其等係依高雄企銀總行批覆書及相關規定辦理續
    約，並無違法或違背職務之處等語置辯。
  (二)經查，丙○○於一陽公司提出本件續貸案申請後，曾對乙○○、一陽公司、林麗珠、楊茂生等人進行徵信，且前往擔保
    標的物現場勘查，提出徵信結果與戊○○、丁○○、己○○
    審核後，高雄銀行一心分行再將此申請案提交總行審查部審
    查，轉呈總行副總經理、總經理、董事長批示，最後由常務
    董事會於85年10月19日決議「本案於85年10月8 日董事長依
    第5 屆第33次常董會決議，遇有業務之需要，授權董事長批
    示：『准照單位意見辦理，惟屆期時擔保品，應經鑑價公司
    重估並補提常董會備查』准予備查。擔保品屆期時，應經鑑
    價公司重估。」等情，業據被告提出不動產擔保品時地查勘
    紀錄表、高雄市票據交換所之票存款戶票據徵信開戶查詢簡
    覆單、高雄企銀超過授權限額審議批覆書等為證，且有徵信
    報告表、高雄市票據交換所之票存款戶票據徵信開戶查詢簡
    覆單、高雄企銀應收保證款項帳卡、財團法人金融聯合徵信
    中心企業逾期催收及呆帳資訊、票據退票及拒絕往來資訊、
    高雄企銀超過授權限額審議申請書及批覆書附於本院95年度
    金重訴字第4 號刑事案件卷中一陽公司貸款卷及法務部調查
    局南部地區機動工作組調查卷內可稽，並為兩造所不爭執，
    堪認屬實。則戊○○、丁○○、己○○、丙○○於將本件續
    貸案提請高雄企銀總行審議前，已就乙○○等關係人之債信
    能力再次徵信及至供擔保之標的（詳見附表二）現場查勘，
    且本件續貸案係由高雄企銀常務董事會決定如何辦理，堪予
    認定。
  (三)依高雄企銀常務董事會就本件續貸案所為決議內容：「本
    案於85年10月8 日董事長依第5 屆第33次常董會決議，遇有
    業務之需要，授權董事長批示：『准照單位意見辦理，惟屆
    期時擔保品，應經鑑價公司重估並補提常董會備查』准予備
    查。擔保品屆期時，應經鑑價公司重估。……」，及為此
    決議之時間為85年10月19日綜合觀之，因高雄企銀董事長為
    上開批示及高雄常務董事會為上開決議時，本件初貸案早已
    於85年9 月4 日屆期，故上開決議內容中所謂「擔保品屆期
    」，應係指本件續貸案期滿而言，是戊○○、丁○○、己○○、丙○○抗辯依上開常務董事會決議內容，本件續貸案毋
    須由鑑價公司重估，嗣續貸案屆期後始須重估等語，堪可採
    信。至原告主張財政部曾以85年2 月8 日台財融字第855043
    26號函高雄銀行，表示「擔保放款3,000 萬元以上之申報案
    ，以不動產為擔保者，應經鑑價公司覈實估價」等情，為被
    告所不爭執，堪信為真實；惟依被告提出之高雄企銀85年2
    月8 日85高銀總業企字第0119號函及86年7 月9 日86高銀總
    業企字第0664號函（本院卷一第143 、144 頁），高雄企銀
    85年2 月8 日函文係針對上開財政部函示內容通知各營業單
    位依說明事項辦理，其說明四記載「擔保放款3,000 萬元以
    上之申請案，以不動產為擔保者，應經鑑價公司覈實估價；
    ……」，86年7 月9 日函文則係就85年2 月8 日函文規定事
    項予以調整，其說明二之第三點載明「說明四之限制事項，
    調整為擔保放款，新台幣3,000 萬元以上之申請案（含展期
    案件），以不動產為擔保者，應經鑑價公司覈實估價，並應
    以鑑價公司估價與本行自行估價孰低者為放款值……」，由
    高雄企銀86年7 月9 日函文中就申請案部分加註含展期案件
    等字語以觀，顯見財政部及高雄企銀85年2 月8 日函文內所
    稱之申請案，除初貸案外，是否包括續貸案部分，其文義上
    之解釋有不明確之處；加以高雄企銀常務董事會就本件續貸
    案復為如上所述之決議，是以，戊○○、丁○○、己○○、
    丙○○抗辯其等未就本件續貸案之擔保品委由鑑價公司重估
    ，並無違背高雄企銀之規定及常務董事會決議等語，堪予採
    信，原告主張戊○○、丁○○、己○○、丙○○就擔保品未
    重行估價，就職務之執行有故意過失云云，尚屬無據。
  (四)至原告主張戊○○、丁○○、己○○、丙○○於辦理本件續
    貸案時，明知一陽公司原申請貸款用途之興建計畫已停止，
    且該公司當時迄未有營運收入，顯已嚴重影響高雄企銀債權
    保障等情。依本院95年度金重訴字第4 號刑事案件卷中一陽
    公司貸款卷所附一陽公司申請續貸時所提出之營運及償還計
    畫書，已載明「富貴新城」建案暫緩，擬以當時所興建坐落
    在臺南縣麻豆鎮○○○段8 筆土地興建之透天別墅8 戶出售
    利潤作為繳息資金外，並洽商出售所提供之不動產擔保品，
    作為償還本金來源；且高雄企銀總行審查部就本件續貸案之
    申請表明如下之意見：「一、原以在擔保品基地上台南縣六
    甲鄉興建雙車庫連棟三樓透天計142 戶之需申貸奉第6 屆第
    14常董會議決議核准。二、公司成立83.7.19 資本額2,50
    0 萬元，以興建住宅為主，成立至今，適逢建築業低迷期，
    尚無營業收入，進帳累計虧損至85年6 月928,095 元佔資本
    額3.7%。依84年財簽報告中：本案申貸原於84年9 月間推
    出「富貴新城」雙車庫別墅，因市場低迷不振，經審慎評估
    後暫緩興建。本案資金用途原以興建住宅之需申貸，因上
    述二點之原因，本次用途係用於該公司營運週轉金，並擬
    以客戶提供償還計畫書中未完工工程中完工後房屋款作為償
    還。三、負責人乙○○從事營造、建築工程多年經驗，關係
    機構高億建設、統元營造。其中高億建設曾負責營造本行前
    鎮、一心分行行舍裝修工程。四、提供擔保品位於台南縣
    六甲鄉為特定農業區甲種建築用地，共計14,412平方公尺（
    約4,360 坪）附近居家尚稀，單位鑑估每坪10萬元，放款值
    15,000萬元，（每坪貸放3.44萬元）推估約在4-7 萬元/ 坪
    為當，均價採5.5 萬元/ 坪則放款值佔62.5% 核貸。基地
    上有一部分土地及建物，應能一併提供方具完整性。五、借
    保戶票信正常，無不良紀錄，借戶銀行間授信總額為本筆借
    款，往來期間繳息正常，單位主管對借戶有深入了解頗具貸
    放信心。五、授信條件：宜請單位注意民法第244 條債權
    人之撤銷權。應加強存款往來。擔保品地處台南縣，單
    位應定期勘查。應徵提詳細資金流向及營運計畫書。於
    併呈單位意見，提呈常董會核議。」，有高雄企銀超過授權
    限額審議申請書附於本院95年度金重訴字第4 號刑事案件卷
    中一陽公司貸款卷內可稽；則高雄企銀總行常務董事會就本
    件續貸案為決議時，顯已可自徵信報告、一陽公司提出之營
    運及償還計畫書、審議申請書上所載審查部之審查意見知悉
    一陽公司原申請貸款用途興建計畫已停止及擬以其他建案銷
    售所得、出售土地所得清償所貸款項情事，仍作成核可續貸
    案之決議，顯見高雄企銀常務董事會認為本件續貸案之上開
    情形對高雄企銀債權之保障尚並未構成嚴重影響。是以，原
    告以戊○○、丁○○、己○○、丙○○係明知一陽公司原申
    請貸款用途之興建計畫已停止且無營業收入之情形下辦理本
    件續貸案，推認其等之行為嚴重影響高雄企銀債權保障，應
    對高雄企銀負損害賠償責任云云，尚屬無據，不足採信。
八、綜上所述，系爭一陽公司借款屬重建基金賠付玉山商業銀行
    之範圍，戊○○、丁○○、己○○及丙○○於辦理本件初貸
    案及續貸案時，對受任事務之處理並無何故意過失違反注意
    義務情事，更遑論與乙○○間有何共謀損害高雄企銀情事，
    且原告之侵權行為請求權業已罹於10年時效，從而，原告依
    行政院金融重建基金設置及管理條例第17條，及就戊○○、
    丁○○、己○○、丙○○部分依民法第184 條第1 項、第18
    5 條及第528 條、第544 條、第482 條之規定以擇一之方式
    ，另就乙○○以民法第184 條第1 項、第185 條之規定，聲
    明請求被告連帶給付225,036,939 元，及自98年12月10日民
    事準備書(五)狀繕本送達之翌日起至清償日止，按年息5%計算
    之利息，為無理由，應予駁回，其假執行之聲請亦失所依附
    ，應併予駁回。
九、本件事證已臻明確，兩造其餘攻擊防禦，經核與本判決結果
    不生影響，爰不逐一論駁，附此敘明。
十、結論：本件原告之訴為無理由，依民事訴訟法第385 條第1
    項前段、第78條，判決如主文。
中    華    民    國    98    年    12    月    30    日
                      民事第七庭審判長法  官  林紀元
                                      法  官  蘇姿月
                                      法  官  黃悅璇
以上正本係照原本作成。
如不服本判決，應於送達後20日內，向本院提出上訴狀並表明上
訴理由，如於本判決宣示後送達前提起上訴者，應於判決送達後
10日內補提上訴理由書（須附繕本）。
中    華    民    國    98    年    12    月    30    日
                                      書記官  蔡靜雯
附表一
一陽公司初貸案（84年6月）提供擔保之土地明細
┌──┬────────────────┬──────┬───┬──┬─────┐
│編號│  土地坐落                      │面積（公頃）│所有人│權利│附註      │
│    │                                │地目        │      │範圍│          │
├──┼────────────────┼──────┼───┼──┼─────┤
│1   │臺南縣六甲鄉○○○段1647地號    │0.3135（養）│楊茂生│全  │編號1-14所│
├──┼────────────────┼──────┼───┼──┤示土地於81│
│2   │臺南縣六甲鄉○○○段1647-1地號  │0.0165（養）│同上  │全  │年5 月28日│
├──┼────────────────┼──────┼───┼──┤由高市第二│
│3   │臺南縣六甲鄉○○○段1648地號    │0.7291（建）│楊茂生│全  │信合社設定│
│    │                                │            │林麗珠│    │12,000萬元│
├──┼────────────────┼──────┼───┼──┤之第一順位│
│4   │臺南縣六甲鄉○○○段1648-1地號  │0.1355（田）│同上  │全  │抵押權    │
├──┼────────────────┼──────┼───┼──┤          │
│5   │臺南縣六甲鄉○○○段1648-2地號  │0.0115（建）│同上  │全  │          │
├──┼────────────────┼──────┼───┼──┤          │
│6   │臺南縣六甲鄉○○○段1648-3地號  │0.0027（建）│同上  │全  │          │
├──┼────────────────┼──────┼───┼──┤          │
│7   │臺南縣六甲鄉○○○段1648-4地號  │0.0124（田）│同上  │全  │          │
├──┼────────────────┼──────┼───┼──┤          │
│8   │臺南縣六甲鄉○○○段1649-1地號  │0.0717（田）│同上  │全  │          │
├──┼────────────────┼──────┼───┼──┤          │
│9   │臺南縣六甲鄉○○○段1649-2地號  │0.0065（田）│同上  │全  │          │
├──┼────────────────┼──────┼───┼──┤          │
│10  │臺南縣六甲鄉○○○段1650-2地號  │0.0946（建）│同上  │全  │          │
├──┼────────────────┼──────┼───┼──┤          │
│11  │臺南縣六甲鄉○○○段1650-3地號  │0.0257（建）│同上  │全  │          │
├──┼────────────────┼──────┼───┼──┤          │
│12  │臺南縣六甲鄉○○○段1653-21 地號│0.0128（建）│同上  │全  │          │
├──┼────────────────┼──────┼───┼──┤          │
│13  │臺南縣六甲鄉○○○段1654-17 地號│0.0087（建）│同上  │全  │          │
└──┴────────────────┴──────┴───┴──┴─────┘
附表二
一陽公司續貸案（85年9 月）提供擔保之土地明細
┌──┬────────────────┬──────┬───┬──┬─────┐
│編號│土地坐落                        │面積（公頃）│所有人│持分│備註      │
│    │                                │地目        │      │    │          │
├──┼────────────────┼──────┼───┼──┼─────┤
│1   │臺南縣六甲鄉○○○段1647地號    │0.3335（養）│楊茂生│全  │於81年5 月│
│    │                                │            │      │    │28日由高市│
│    │                                │            │      │    │第二信合社│
│    │                                │            │      │    │設定12,000│
│    │                                │            │      │    │萬元之第一│
│    │                                │            │      │    │順位抵押權│
├──┼────────────────┼──────┼───┼──┼─────┤
│2   │臺南縣六甲鄉○○○段1647-2地號  │0.0122（建）│同上  │全  │          │
├──┼────────────────┼──────┼───┼──┼─────┤
│3   │臺南縣六甲鄉○○○段1647-3地號  │0.3449（建）│同上  │全  │          │
├──┼────────────────┼──────┼───┼──┼─────┤
│4   │臺南縣六甲鄉○○○段1648地號 (分│0.6682（建）│林麗珠│全  │同編號1   │
│    │割後增加1648-5、1648-6地號)     │            │      │    │          │
├──┼────────────────┼──────┼───┼──┼─────┤
│5   │臺南縣六甲鄉○○○段1648-5地號  │0.0490（建）│同上  │全  │同編號1   │
├──┼────────────────┼──────┼───┼──┼─────┤
│6   │臺南縣六甲鄉○○○段1648-6地號  │0.0119（建）│同上  │全  │同編號1   │
├──┼────────────────┼──────┼───┼──┼─────┤
│7   │臺南縣六甲鄉○○○段1653-21 地號│0.0128（建）│楊茂生│全  │同編號1   │
├──┼────────────────┼──────┼───┼──┼─────┤
│8   │臺南縣六甲鄉○○○段1654-17 地號│0.0087（建）│同上  │全  │同編號1   │
└──┴────────────────┴──────┴───┴──┴─────┘

司法院資訊處製作；財團法人民間司法改革基金會備份。
